【裁判字號】    87,訴,31
【裁判日期】    891130
【裁判案由】    分割共有物
【裁判全文】
臺灣雲林地方法院民事判決  八十七年度訴字第三一號
    原      告  乙○○
    被      告  庚○○
    右  一  人
    訴訟代理人  丑○○  住雲林.
    被      告  己○○  住台北縣樹林鎮○○路○段一三六號
    被      告  丁○○  住雲林.
    被      告  辛○○  住雲林.
    被      告  寅○○  住雲林.
    訴訟代理人  癸○○  住雲林.
    被      告  巳○○  住雲林.
    被      告  戊○○  住雲林.
    兼右四人共同
    訴訟代理人  辰○○  住雲林.
    被      告  丙○○  住雲林.
    被      告  壬○○  住雲林.
    右二人共同
    訴訟代理人  卯○    住雲林.
    被      告  甲○○  住雲林.
    被      告  午○○  住雲林.
    被      告  子○○  住雲林.
右當事人間請求分割共有物事件，本院判決如左：
    主    文
兩造共有坐落雲林縣麥寮鄉○○段七二三地號，地目旱，面積０‧九九二七八六公頃
土地，准予分割。分割方法如附圖所示：Ａ部分面積０‧０八四三三八公頃、Ｎ部分
面積０‧００八六０九公頃均由被告庚○○取得；Ｂ部分面積０‧０四七九二一公頃
由被告丙○○、壬○○共同取得，並按應有部分各二分之一之比例保持共有；Ｃ部分
面積０‧０二九八三八公頃由原告乙○○取得；Ｄ部分面積０‧０八六八００公頃、
Ｍ部分面積０‧００六一四七公頃均由被告子○○取得；Ｆ部分面積０‧一０八五０
０公頃由被告丁○○、己○○、辰○○、巳○○、戊○○共同取得，並按應有部分各
五分之一之比例保持共有；Ｇ部分面積０‧０九九四五八公頃由被告午○○取得；Ｈ
部分面積０‧二０一七七三公頃、Ｉ部分面積０‧０二八一五二公頃、Ｋ部分面積０
‧０三六二五九公頃均由被告甲○○取得；Ｊ部分面積０‧０八０八三二公頃由被告
辛○○取得；Ｌ部分面積０‧一一０八五０公頃由被告寅○○取得；Ｅ部分面積０‧
０六三三０九公頃供作道路，並由兩造按原應有部分比例保持共有。
訴訟費用由兩造按原應有部分比例負擔。
    事    實
甲、原告方面：
  一、聲明：兩造共有坐落雲林縣麥寮鄉○○段七二三地號，地目旱，面積００‧九
            九二七八一公頃土地，准予依照使用位置為分割。
  二、陳述：聲明所示土地（以下簡稱係爭土地）為兩造所共有，各共有人之應有部
            分為原告乙○○五一四０分之一六五、被告己○○二五七０分之六０、
            被告丁○○二五七０分之六０、被告庚○○十分之一、被告辛○○五一
            四０分之四四七、被告寅○○五一四０分之六一三、被告巳○○二五七
            ０分之六０、被告辰○○二五七０分之六０、被告戊○○二五七０分之
            六０、被告丙○○五一四０分之一三二、被告壬○○五一四０分之一三
            三、被告甲○○五一四０分之一四七二、被告午○○二五七０分之二七
            五、被告子○○十分之一，有土地登記謄本可稽。按各共有人得隨時請
            求分割共有物。分割之方法不能協議決定者，法院得因任何共有人之聲
            請，以原物分配於各共有人民法第八百二十三條、第八百二十四條分別
            定有明文。茲因分割方法不能達成協議，乃提起本件訴訟。
  三、證據：提出地籍圖謄本、土地登記簿謄本、地價證明書、使用位置略圖。
乙、被告方面：
  一、被告丁○○、己○○、辰○○、巳○○、戊○○方面：
      同意分割，惟五人欲保持共有，並請求按原物分割，不要增減補償。
  二、被告丙○○、壬○○方面：
      同意分割，惟二人欲保持共有。
  三、被告辛○○方面：
      同意分割，惟請求避免因分割而需拆除被告住宅。
  四、被告庚○○、寅○○、午○○方面：
      同意按現在使用情形分割。
  五、被告甲○○部分：
      同意分割，並願意犧牲部分土地工作道路。
  六、被告子○○未於言詞辯論期日到場，亦未提出書狀或作任何聲明。
丙、本院依兩造聲請履勘現場，並囑託雲林縣西螺地政事務所、台西地政事務所測量
    及繪製土地複丈成果圖。
    理    由
一、本件被告林清杉未於言詞辯論期日到場，核無民事訴訟法第三百八十六條各款所
    列情形，爰依原告聲請，由其一造辯論而為判決。
二、查原告主張系爭土地為兩造共有，應有部分各如附圖圖說持分比欄所載，共有人
    間並無不分割之特約，亦無因物之使用目的不能分割之情形，惟無法達成協議分
    割之共識等情，業據原告提出地籍圖謄本及土地登記簿謄本為證，並經本院現場
    履勘明確，製有勘驗筆錄在卷可稽，且為被告所不爭執，堪信屬實。
三、按各共有人得隨時請求分割共有物，但物之使用目的不能分割或契約訂有不分割
    之期限者，不在此限。又共有物之分割，依共有人協議之方法行之，分割方法不
    能協議決定者，法院得因任何共有人之聲請，命為左列之分配：一、以原物分配
    於各共有人。二、變賣共有物，以價金分配於各共有人，民法第八百二十三條第
    一項、第八百二十四條第一項、第二項分別定有明文。經查系爭土地既無不得分
    割之情形，共有人間亦無不分割之特約，又無法協議分割，則原告依上開規定，
    請求裁判分割，為有理由，應予准許。
四、次按共有物之分割方法，應斟酌當事人之聲明、共有物之性質、經濟效用及全體
    共有人之利益等因素決之。查本件到場之原告及被告均陳稱願依共有土地目前使
    用之現狀予以分割。又係爭土地上現已建築之房屋分別座落於如附圖所示代號Ｂ
    、Ｆ、Ｇ、Ｊ部分，如依主文所示分割方法，則可避免因分割致有拆除房屋之必
    要，且與當事人間土地使用情形大致相符，此有原告出具之使用位置略圖以及雲
    林縣台西地政事務所八十九年七月十五日土地複丈成果圖附卷足稽。另被告丁○○、己○○、辰○○、巳○○、戊○○等五人以及丙○○、壬○○等二人，當庭
    陳明願就其分得部分按平均比例維持共有關係，並經記明筆錄（八十九年十一月
    十七日言詞辯論筆錄），足認前揭當事人相互間有保持共有之合意，乃分別將准
    其就如附圖所示代號Ｆ及Ｂ部分保持共有關係。再被告甲○○當庭陳稱願就部分
    土地供作巷道之用，有八十七年十月十三日言詞辯論筆錄，在卷可憑，則如附圖
    所示代號Ｉ部分劃歸甲○○取得，應無礙共有人之出入。又如附圖所示代號Ｍ部
    分面積不大，經斟酌共有物之經濟效用及全體共有人之利益，爰劃歸被告子○○
    取得，日後亦可由相鄰土地所有人協調合併使用。末查除如附圖所示代號Ｅ部分
    由當事人全體按原應有部分比例保持共有供作道路使用外，每人所分得部分面積
    比例均與原應有部分比例相同，即無再依民法第八百二十四條第二項以金錢補償
    差額之必要，核亦與當事人之意思相符。綜上，本院因認依主文所示分割方法，
    應可符合當事人之利益，並發揮系爭土地及地上建物最大經濟利益。
五、又本件係因分割共有物而涉訟，被告之行為可認係按當時之訴訟程度為伸張或防
    禦權利所必要，故由勝訴之原告亦負擔一部分訴訟費用，併此敘明。
六、據上論結，原告之訴為有理由，依民事訴訟法第七十八條、第八十五條第一項但
    書、第八十一條第二款、第三百八十五條第一項前段，判決如主文。
中      華      民      國    八十九    年    十一    月    三十      日
                                臺灣雲林地方法院民事庭
~B法      官  黃玉清
右為正本係照原本作成
如對本判決上訴，須於判決送達後廿日內向本院提出上訴狀
中      華      民      國    八十九    年    十一    月    三十      日
~B法院書記官  韓乾興


司法院資訊處製作；財團法人民間司法改革基金會備份。
